臺灣高等法院民事裁定　九十一年度家抗字第三六九號
　　　抗　告　人　財政部國有財產局台灣北區辦事處
　　　法定代理人　高志達
右抗告人因與玉山商業銀行股份有限公司間選任遺產管理人事件，對於中華民國九十
年十二月三十一日臺灣板橋地方法院九十年度繼字第五二三號所為裁定提起抗告，本
院裁定如左：
      主      文
原裁定廢棄，發回臺灣板橋地方法院。
      理      由
一、抗告意旨略以：原法院九十年度繼字第五二三號裁定指定抗告人為被繼承人許春
    梅之遺產管理人，惟本件被繼承人之所有繼承人既均已向法院拋棄繼承，依經驗
    法則推斷，其遺債顯大於遺產；且許春梅之遺產，正由相對人聲請強制執行拍賣
    抵押物中，若其此外別無其他遺產，則於強制執行程序終結，清償其生前債務後
    ，似無遺產可歸屬國庫，若由抗告人任遺產管理人，勢必先行墊支龐大管理費用
    而無法收回歸墊。又國有財產局乃公務機關，若擔任遺產管理人，即以全國人民
    納稅所得負擔個人私務之支出，無異使公器淪為私用，令國庫遭受權利之侵害；
    況許春梅之繼承人對其遺產及遺債情形較抗告人明瞭，亦多具備遺產管理能力，
    是原法院選任抗告人為被繼承人許春梅之遺產管理人，尚非適宜等語。
二、本件相對人主張被繼承人許春梅於八十九年八月三日死亡，其所有繼承人全部拋
    棄繼承，相對人為其債權人之事實，業據其提出借款契約書、支付命令確定證明
    書、繼承系統表、臺灣板橋地方法院民事庭准予拋棄繼承備查函文、戶口名簿、
    許春梅身分證等影本為證，並經原審法院訊問其中第二順位繼承人即被繼承人之
    父許文讚、母呂月桃及第三順位繼承人即被繼承人之弟許政杰、許政儀證述無訛
    ，自堪信為真實。相對人因聲請對許春梅之財產強制執行中，為使執行程序能繼
    續進行，依民法第一千一百七十八條第二項規定，聲請選任遺產管理人，固無不
    合。惟依民法第一千一百七十七條規定，繼承開始時，繼承人有無不明者，應由
    親屬會議選定其遺產管理人，並向法院報明；民法第一千一百七十八條第二項規
    定：「無親屬會議或親屬會議未於前條所定期限內  (繼承開始一個月內)選定遺
    產管理人者，利害關係人或檢察官，得聲請法院選任遺產管理人，並由法院依前
    項規定為公示催告」，故於無人承認之繼承，依民法第一千一百七十八條第二項
    規定聲請法院指定遺產管理人之前，應先踐行民法第一千一百二十九條、第一千
    一百三十一條、第一千一百三十二條、第一千一百三十七條等成立親屬會議之前
    置程序，方符法律規定意旨。經查本件相對人依民法第一千一百七十八條第二項
    之規定，聲請原法院指定許春梅之遺產管理人，對於前揭應踐行之前置程序，未
    據提出證據釋明之，原法院亦未依職權予以調查，即率予准許，非無可議；又按
    合法繼承人全體拋棄繼承之情形，大多屬於遺債大於遺產形同破產，應儘量避免
    選任國有財產局為遺產管理人，此有司法院七十四年十月十五日院臺廳一字第○
    五七八六號函示意見可供參考。且國有財產局乃公務機關，依國有財產法之規定
    綜理國有財產事務，執行事務所需預算為全國人民納稅所得，若顯無遺產可歸屬
    國庫，自不宜選任國有財產局為管理人，以避免其代管私人遺產之管理費用無法
    由被繼承人遺產歸墊，導致利用全民資源負擔個人私務之支出，實不符社會公平
    原則；而繼承人與被繼承人關係密切，了解被繼承人之財產狀況，故仍應自被繼
    承人之繼承人或親屬中選任遺產管理人為適宜。設若被繼承人之繼承人等親屬無
    任遺產管理人之意願，法院亦得依職權選任適當之人為遺產管理人。原法院並未
    慮及：被繼承人許春梅之繼承人均拋棄繼承，有無遺債大於遺產形同破產之情形
    ？若由抗告人任遺產管理人，是否會造成以國家資源管理對國庫毫無利益之財產
    ？且所墊付之管理費用無法歸墊，是否使公器淪為私用，損及全民利益，令國庫
    遭受權利之侵害？原審亦未查明：本件是否已踐行選任遺產管理人之前置程序，
    及其合法繼承人中有無具備遺產管理能力，更適宜擔任其遺產管理人等情，逕依
    職權選任抗告人為遺產管理人（按：相對人係請求選任原第二、三順位繼承人中
    一人為遺產管理人），尚有未洽。抗告意旨指摘原裁定不當，求予廢棄，為有理
    由，應由本院予以廢棄，發回原法院更為適當之選任，爰裁定如主文。
中　　　華　　　民　　　國　　九十一　　年　　　十　　　月　　三十一　　日
                                民事第十二庭
                                    審判長法  官　林  丁  寶
                                    　　　法  官　陳  博  享
                                    　　　法  官　林  恩  山
右正本係照原本作成。
如不服本裁定，應於收受送達後十日內向本院提出抗告狀，並應繳納抗告費新台幣四
十五元正。
中　　　華　　　民　　　國　　九十一　　年　　　十一　　月      五      日
  　　　　　　　　　　　　　　　　　　　　書記官  周  淑  靜
